---
title: "Diseñar una muestra paso a paso"
output: rmarkdown::html_vignette
vignette: >
  %\VignetteIndexEntry{Diseñar una muestra paso a paso}
  %\VignetteEngine{knitr::rmarkdown}
  %\VignetteEncoding{UTF-8}
---

```{r, include = FALSE}
knitr::opts_chunk$set(
  collapse = TRUE,
  comment = "#>"
)
```

Este tutorial recorre el flujo completo para diseñar una muestra polietápica con
`muestreaR`, equivalente al que se usa en producción (p. ej. las encuestas
estatales de Edomex). Para que el documento sea **reproducible y autocontenido**,
trabaja sobre un **marco muestral sintético**: en un proyecto real, el marco lo
construye `PoblacionINE$new()` a partir de la lista nominal y los shapefiles del
INE.

```{r setup}
library(muestreaR)
library(dplyr)
```

## 1. Marco muestral

Cada fila del marco es una manzana (la unidad mínima). El marco replica las
columnas que el muestreo consume: `region` (estrato), `SECCION` (conglomerado),
`lista_nominal` (tamaño) y el desglose por edad y sexo (`LN22_*`).

```{r marco}
set.seed(2025)
marco <- tidyr::expand_grid(
  region    = c("Region 1", "Region 2"),
  seccion_n = 1:6,
  manzana_n = 1:4
) |>
  mutate(
    reg_id        = as.integer(factor(region)),
    MUNICIPIO     = sprintf("MUN_%d_%d", reg_id, ceiling(seccion_n / 3)),
    NOMBRE_MUN    = paste("Municipio", MUNICIPIO),
    SECCION       = as.character(reg_id * 100 + seccion_n + 1000),
    id            = as.character(row_number()),
    lista_nominal = 80 + (row_number() * 7) %% 120,
    LN22_18A24_F  = round(lista_nominal * 0.13), LN22_18A24_M  = round(lista_nominal * 0.12),
    LN22_25A39_F  = round(lista_nominal * 0.16), LN22_25A39_M  = round(lista_nominal * 0.15),
    LN22_40A59_F  = round(lista_nominal * 0.15), LN22_40A59_M  = round(lista_nominal * 0.14),
    LN22_60YMAS_F = round(lista_nominal * 0.08), LN22_60YMAS_M = round(lista_nominal * 0.07)
  ) |>
  select(id, region, MUNICIPIO, NOMBRE_MUN, SECCION, lista_nominal, starts_with("LN22_"))

# Objeto población mínimo (en producción: PoblacionINE$new(...))
poblacion <- new.env()
poblacion$nombre <- "Tutorial"
poblacion$marco_muestral <- marco

nrow(marco)
```

## 2. Crear el diseño y definir los niveles

Se crea el diseño con la semilla para que sea **reproducible**, y se agregan los
niveles: `region` como estrato y `SECCION` como conglomerado.

```{r diseno}
diseno <- DiseñoINE$new(
  poblacion            = poblacion,
  n                    = 240,
  n_0                  = 5,
  variable_poblacional = "lista_nominal",
  unidad_muestreo      = "Manzanas",
  id_unidad_muestreo   = "id",
  llave_muestreo       = "Man",
  semilla              = 123
)
diseno$agregar_nivel("region",  tipo = "strata",  descripcion = "Regiones",              llave = "region")
diseno$agregar_nivel("SECCION", tipo = "cluster", descripcion = "Secciones electorales", llave = "SECCION")
diseno$niveles
```

## 3. Plan de muestra y factores de corrección

```{r plan}
diseno$plan_muestra(nivel = 1, criterio = "peso", unidades_nivel = 8)
diseno$plan_muestra(nivel = 2)   # último nivel

diseno$fpc(nivel = 2)
diseno$fpc(nivel = 0)
```

## 4. Extraer la muestra

Como el diseño tiene semilla, el sorteo es reproducible.

```{r extraer}
diseno$extraer_muestra(nivel = 1)
diseno$extraer_muestra(nivel = 2)

diseno$muestra |>
  purrr::pluck(length(diseno$muestra)) |>
  tidyr::unnest(data) |>
  distinct(region, NOMBRE_MUN, SECCION) |>
  arrange(region, SECCION)
```

## 5. Cuotas de edad y sexo

```{r cuotas}
diseno$calcular_cuotas(ajustar = TRUE)
diseno$cuotas |> count(rango, sexo, wt = n)
```

El total de entrevistas en las cuotas coincide con el objetivo del diseño:

```{r total}
sum(diseno$cuotas$n)
```

## En producción

En un proyecto real, los pasos 1 y 2 se reemplazan por:

```{r prod, eval = FALSE}
poblacion <- PoblacionINE$new(
  nombre   = "Estado de México",
  ln       = lista_nominal_ine,
  electoral = datos_electorales,
  shp_mza  = shp_manzanas,
  shp_loc  = shp_localidades,
  shp_mun  = shp_municipios
)
```

y, tras extraer la muestra, se exportan los insumos de campo con
`diseno$exportar(cartografia, carpeta = "Insumos")`.
