---
title: "El flujo completo y sus funciones"
output: rmarkdown::html_vignette
vignette: >
  %\VignetteIndexEntry{El flujo completo y sus funciones}
  %\VignetteEngine{knitr::rmarkdown}
  %\VignetteEncoding{UTF-8}
---

```{r, include = FALSE}
knitr::opts_chunk$set(collapse = TRUE, comment = "#>")
```

Esta viñeta documenta **cada función** que interviene en el diseño de una muestra
polietápica con `muestreaR`, en el orden en que se usan. Primero se arma la
muestra **a mano**, llamando una por una a las funciones (para entender qué hace
cada paso), y al final se muestra cómo una **sola función**,
`disenar_muestra_ine()`, ejecuta todo ese flujo por ti.

El flujo tiene tres bloques:

1. **Preprocesamiento** — construir la *población* (marco muestral) a partir de
   los insumos crudos del INE.
2. **Diseño manual** — definir niveles, plan, factores de corrección, extraer la
   muestra.
3. **Forma declarativa** — la misma receta en una llamada.

```{r setup}
library(muestreaR)
library(dplyr)
```

# Bloque 1 — Preprocesamiento (de insumos del INE a población)

Estas funciones leen los archivos crudos del INE y los convierten en el marco
muestral. Requieren shapefiles y lista nominal reales, así que aquí se muestran
con `eval = FALSE`; en la siguiente sección trabajamos sobre un marco sintético
para que la viñeta sea reproducible.

### `leer_cartografia_ine()` — cargar los shapefiles

Lee la cartografía del INE con `sf` (CRS 4326). Siempre carga manzanas (`mza`),
localidades (`loc`), municipios (`mun`) y secciones (`sec`). El distrito es
**opcional** y excluyente: se estratifica por distrito **local** *o* **federal**,
no ambos. Nunca carga `MANCHA_URBANA` (no se necesita).

```{r leer-cartografia, eval = FALSE}
cart <- leer_cartografia_ine(
  carpeta  = "datos/cartografia_ine",
  distrito = "ninguno",     # "local" o "federal" si se estratifica por distrito
  encoding = "UTF8"         # con UTF8 los shapefiles traen la "ñ" correcta
)
# cart$mza, cart$loc, cart$mun, cart$sec
```

### `leer_lista_nominal_ine()` — leer la lista nominal

Lee el `.xlsx` de lista nominal y conserva una entidad (por defecto 15, Estado de
México).

```{r leer-ln, eval = FALSE}
ln <- leer_lista_nominal_ine(ruta = "datos/lista_nominal.xlsx", entidad = 15)
```

### `corregir_lista_nominal()` — reescalar la lista nominal

Reescala los conteos por edad y sexo de cada sección para que cuadren con los
totales por sexo de una base de referencia del INE (`base_ine`). Reproduce la
lógica de producción. Si un sexo suma cero en una sección, conserva el original
(evita la división por cero); por el redondeo, la suma por sexo puede variar ±1.

```{r corregir-ln, eval = FALSE}
ln_corr <- corregir_lista_nominal(ln, base_ine = base_localidad_ine)
```

### `construir_poblacion_ine()` — ensamblar la población

Junta lista nominal corregida + información electoral + cartografía y devuelve un
objeto `PoblacionINE`, cuyo `$marco_muestral` es **una fila por manzana** con todo
lo que el muestreo consume.

```{r construir-pob, eval = FALSE}
poblacion <- construir_poblacion_ine(
  ln          = ln_corr,
  electoral   = datos_electorales,   # base electoral por sección
  cartografia = cart,
  nombre      = "Estado de México"
)
```

> En resumen, el bloque 1 es: `leer_cartografia_ine()` + `leer_lista_nominal_ine()`
> → `corregir_lista_nominal()` → `construir_poblacion_ine()` ⟶ **población**.

# Bloque 2 — Diseñar la muestra a mano

Para que todo corra de forma reproducible, fabricamos un **marco sintético** con
las mismas columnas que produciría `construir_poblacion_ine()`: una fila por
manzana, con `region` (estrato), `SECCION` (conglomerado), `lista_nominal`
(tamaño) y el desglose por edad y sexo (`LN22_*`).

```{r marco}
set.seed(2025)
marco <- tidyr::expand_grid(
  region    = c("Region 1", "Region 2"),
  seccion_n = 1:6,
  manzana_n = 1:4
) |>
  mutate(
    reg_id        = as.integer(factor(region)),
    MUNICIPIO     = sprintf("MUN_%d_%d", reg_id, ceiling(seccion_n / 3)),
    NOMBRE_MUN    = paste("Municipio", MUNICIPIO),
    SECCION       = as.character(reg_id * 100 + seccion_n + 1000),
    id            = as.character(row_number()),
    lista_nominal = 80 + (row_number() * 7) %% 120,
    LN22_18A24_F  = round(lista_nominal * 0.13), LN22_18A24_M  = round(lista_nominal * 0.12),
    LN22_25A39_F  = round(lista_nominal * 0.16), LN22_25A39_M  = round(lista_nominal * 0.15),
    LN22_40A59_F  = round(lista_nominal * 0.15), LN22_40A59_M  = round(lista_nominal * 0.14),
    LN22_60YMAS_F = round(lista_nominal * 0.08), LN22_60YMAS_M = round(lista_nominal * 0.07)
  ) |>
  select(id, region, MUNICIPIO, NOMBRE_MUN, SECCION, lista_nominal, starts_with("LN22_"))

# Objeto población mínimo (en producción lo crea construir_poblacion_ine())
poblacion <- new.env()
poblacion$nombre <- "Tutorial"
poblacion$marco_muestral <- marco

c(manzanas = nrow(marco), secciones = dplyr::n_distinct(marco$SECCION))
```

### `DiseñoINE$new()` — crear el objeto de diseño

Crea el diseño y registra el **nivel 0** (la manzana, unidad mínima). Parámetros
clave: `n` (tamaño total de la muestra), `n_0` (entrevistas por manzana),
`variable_poblacional` (tamaño para el muestreo proporcional, PPS) y `semilla`
(reproducibilidad).

```{r diseno}
diseno <- DiseñoINE$new(
  poblacion            = poblacion,
  n                    = 240,
  n_0                  = 5,
  variable_poblacional = "lista_nominal",
  unidad_muestreo      = "Manzanas",
  id_unidad_muestreo   = "id",
  llave_muestreo       = "Man",
  semilla              = 123
)
```

### `agregar_nivel()` — definir estratos y conglomerados

Cada llamada agrega una etapa de muestreo. Aquí `region` es el **estrato**
(`strata`) y `SECCION` el **conglomerado** (`cluster`). El orden importa: define la
jerarquía estrato → conglomerado → manzana.

```{r niveles}
diseno$agregar_nivel("region",  tipo = "strata",  descripcion = "Regiones",              llave = "region")
diseno$agregar_nivel("SECCION", tipo = "cluster", descripcion = "Secciones electorales", llave = "SECCION")
diseno$niveles
```

### `plan_muestra()` — repartir la muestra entre niveles

Calcula cuántas unidades se sortean en cada nivel. En el **nivel 1** (estrato) se
decide cuántas secciones por estrato; con `criterio = "peso"` se reparten
proporcional al tamaño. El **nivel 2** (último) deriva las manzanas por sección a
partir de `n` y `n_0`.

```{r plan}
diseno$plan_muestra(nivel = 1, criterio = "peso", unidades_nivel = 8)
diseno$plan_muestra(nivel = 2)   # último nivel: deriva las manzanas
```

> **Asignación desproporcionada (sobremuestreo).** Si en vez de repartir
> proporcionalmente quieres fijar un objetivo de entrevistas por estrato, se usa
> `criterio = "manual"` con el número de secciones, y se sobrescribe `n_1` con las
> entrevistas objetivo. Eso es justo lo que automatiza `disenar_muestra_ine()`
> (Bloque 3); a mano se vería así:
>
> ```r
> diseno$plan_muestra(nivel = 1, criterio = "manual", manual = c(5, 4))
> diseno$n_i$strata_1$n_1 <- c(50, 40)   # entrevistas objetivo por estrato
> ```

### `fpc()` — factores de corrección poblacional

Calcula el *finite population correction* de cada nivel, necesario para que los
pesos expandan correctamente. Se calcula para el último nivel (2) y para el nivel
0 (manzana).

```{r fpc}
diseno$fpc(nivel = 2)
diseno$fpc(nivel = 0)
```

### `extraer_muestra()` — sortear la muestra (¡en dos pasos!)

El muestreo es polietápico, así que se sortea en **dos etapas**: primero las
**secciones** (nivel 1) y *después*, dentro de las secciones seleccionadas, las
**manzanas** (nivel 2). Hay que llamar a ambas. Con la semilla del diseño, el
sorteo es reproducible.

```{r extraer}
diseno$extraer_muestra(nivel = 1)   # crea  diseno$muestra$SECCION
diseno$extraer_muestra(nivel = 2)   # crea  diseno$muestra$MZA

names(diseno$muestra)
```

`muestra$SECCION` son las secciones sorteadas; `muestra$MZA` son las manzanas
sorteadas dentro de ellas (con `n_0` entrevistas cada una):

```{r muestra}
diseno$muestra$MZA |>
  tidyr::unnest(data) |>
  distinct(region, NOMBRE_MUN, SECCION) |>
  arrange(region, SECCION)
```

### `calcular_cuotas()` — *(opcional, legado)*

Reparte las entrevistas de cada conglomerado en celdas de edad y sexo. Morant
**ya no usa cuotas** (la no respuesta se maneja por sobremuestreo, no por cuotas
ni sustituciones, que sesgan), por eso es opcional.

```{r cuotas}
diseno$calcular_cuotas(ajustar = TRUE)
sum(diseno$cuotas$n)   # coincide con el objetivo del diseño
```

### `exportar()` — insumos de campo

Guarda el diseño y la cartografía. `mapas = FALSE` **omite** la creación de mapas
de Google Maps (para no gastar en la API):

```{r exportar, eval = FALSE}
shp <- CartografiaINE$new(mun_shp = cart$mun, loc_shp = cart$loc,
                          secc_shp = cart$sec, mza_shp = cart$mza)
diseno$exportar(shp, carpeta = "Insumos", mapas = FALSE)
```

# Bloque 3 — La función global: `disenar_muestra_ine()`

Todo el Bloque 2 —niveles, plan, override de objetivos, fpc, las dos extracciones
y (opcional) cuotas— en **una sola llamada**, en el orden correcto. Recibe los
objetivos por estrato como una **tabla** y los parámetros del modelo operativo.

Antes de verla, dos funciones de apoyo que usa por dentro.

### `calcular_asignacion()` — del modelo operativo a las unidades

Traduce las *entrevistas objetivo* por estrato a **secciones**, **manzanas por
sección** y **entrevistas a levantar**, aplicando el modelo operativo (5
entrevistas/manzana, 2 manzanas/sección ⟶ 10 efectivas/sección) y el **ajuste por
rechazo** (`factor = 1/(1 − tasa_rechazo)`).

```{r asignacion}
estratos <- data.frame(
  estrato     = c("Region 1", "Region 2"),
  entrevistas = c(50, 40)            # entrevistas efectivas objetivo
)

# Sin rechazo
calcular_asignacion(estratos)

# Con 50% de rechazo, inflando manzanas por sección (no dispersa la muestra)
calcular_asignacion(estratos, tasa_rechazo = 0.5, modo_rechazo = "manzanas")
```

Con `modo_rechazo = "manzanas"` se duplican las manzanas/sección y las secciones
quedan fijas; con `"secciones"` se duplican las secciones (útil en estratos
chicos). La tasa puede ser global o por estrato (columna `tasa_rechazo`).

### `validar_estratos()` — revisar la especificación antes de muestrear

Acumula **todos** los problemas de la especificación (estratos inexistentes,
cobertura parcial del marco, objetivos tan chicos que dan 0 secciones,
`manzanas_por_seccion < 1`) y los devuelve como texto. Vacío = todo bien.

```{r validar}
validar_estratos(poblacion, estratos)                       # ok -> character(0)
validar_estratos(poblacion, data.frame(estrato = "Region 9",
                                       entrevistas = 50))    # estrato inexistente + cobertura
```

### `disenar_muestra_ine()` — todo el flujo en una llamada

```{r declarativa}
diseno2 <- disenar_muestra_ine(
  poblacion            = poblacion,
  estratos             = estratos,
  variable_estrato     = "region",
  variable_cluster     = "SECCION",
  variable_poblacional = "lista_nominal",
  n_0                  = 5,
  manzanas_por_seccion = 2,
  tasa_rechazo         = 0,     # p. ej. 0.5 para 50% de rechazo sin sustitución
  semilla              = 123,
  calcular_cuotas      = FALSE  # por defecto: ya no se usan cuotas
)
```

Internamente hace exactamente lo del Bloque 2: valida → `calcular_asignacion()` →
`DiseñoINE$new()` → `agregar_nivel()` ×2 → `plan_muestra()` (manual, con override
de objetivos) → `fpc()` → `extraer_muestra()` ×2 → cuotas (si se piden).

### `resumen_diseno()` — objetivo vs realizado

Devuelve, por estrato, lo planeado contra lo que realmente se sorteó.

```{r resumen}
resumen_diseno(diseno2)
```

# Recapitulación

| Paso | Función | Qué hace |
|------|---------|----------|
| Preproc. | `leer_cartografia_ine()` | carga shapefiles del INE (sf) |
| Preproc. | `leer_lista_nominal_ine()` | lee la lista nominal (.xlsx) |
| Preproc. | `corregir_lista_nominal()` | reescala LN por sexo a la base |
| Preproc. | `construir_poblacion_ine()` | ensambla la **población** |
| Diseño | `DiseñoINE$new()` | crea el diseño (nivel 0 = manzana) |
| Diseño | `agregar_nivel()` | define estrato y conglomerado |
| Diseño | `plan_muestra()` | reparte la muestra entre niveles |
| Diseño | `fpc()` | factores de corrección poblacional |
| Diseño | `extraer_muestra()` | sortea secciones (1) y manzanas (2) |
| Diseño | `calcular_cuotas()` | *(opcional)* cuotas edad/sexo |
| Diseño | `exportar()` | insumos de campo |
| Global | `calcular_asignacion()` | modelo operativo → unidades |
| Global | `validar_estratos()` | revisa la especificación |
| Global | `disenar_muestra_ine()` | **todo el flujo en una llamada** |
| Global | `resumen_diseno()` | objetivo vs realizado |
