---
title: "Muestra por AGEB: el plan versionado sobre el marco censal"
output: rmarkdown::html_vignette
vignette: >
  %\VignetteIndexEntry{Muestra por AGEB: el plan versionado sobre el marco censal}
  %\VignetteEngine{knitr::rmarkdown}
  %\VignetteEncoding{UTF-8}
---

```{r, include = FALSE}
knitr::opts_chunk$set(collapse = TRUE, comment = "#>")
```

El plan muestral versionado de `muestreaR` no está casado con la sección
electoral: la **UPM** (unidad primaria de muestreo) puede ser el **AGEB
urbano** del Censo de Población y Vivienda (INEGI). Esta viñeta recorre el
flujo completo con AGEBs — el diseño clásico de los estudios espejo tipo
"AGEBs con PPT → manzanas → viviendas":

1. **Marco censal** — `construir_marco_ageb()` y `construir_marco_manzanas()`
   desde el dataset "ageb_mza_urbana" del Censo 2020.
2. **Etapa I** — `planear_muestra_ageb()`: AGEBs con probabilidad
   proporcional al tamaño y plan versionado.
3. **Etapa II** — `seleccionar_manzanas()`: manzanas con PPT dentro de cada
   AGEB, con el `n_plan` y los `contactos` repartidos.
4. **Pesos** — `plan_para_capas()`: el puente al contrato de
   `encuestar::construir_diseno_capas()`.
5. **Olas consecuentes** — `planear_siguiente_ola()` con el registro de
   contactos, igual que en el flujo seccional.

La Etapa III (viviendas dentro de cada manzana, muestreo sistemático con
arranque aleatorio) es operación de campo: queda dimensionada por el
`n_plan` y los `contactos` por manzana del plan.

```{r setup}
library(muestreaR)
library(dplyr)
```

## 1. El marco censal por AGEB

El insumo es el CSV "Principales resultados por AGEB y manzana urbana" del
Censo 2020 (uno por entidad). Se lee **como texto** — el enmascaramiento de
confidencialidad del INEGI (`*`) rompe la adivinanza de tipos — y las
funciones del paquete parsean lo numérico:

```{r censo-sintetico, echo = TRUE}
# En producción:
# censo <- readr::read_csv("conjunto_de_datos_ageb_urbana_15_cpv2020.csv",
#                          col_types = readr::cols(.default = "c"))
# Aquí, un censo sintético con la misma forma (totales + manzanas):
# el desglose por edad y sexo (P_18A24_*, P_18YMAS_*, P_60YMAS_*) alimenta
# las cuotas de la clase y el rake "inegi" de encuestar
demograficos <- function(bd, pob) {
  bd |>
    mutate(
      POBTOT = as.character(round(pob * 1.4)),
      P_18YMAS = as.character(pob),
      P_18YMAS_F = as.character(round(pob * 0.52)),
      P_18YMAS_M = as.character(pob - round(pob * 0.52)),
      P_18A24_F = as.character(round(pob * 0.10)),
      P_18A24_M = as.character(round(pob * 0.09)),
      P_60YMAS_F = as.character(round(pob * 0.08)),
      P_60YMAS_M = as.character(round(pob * 0.07)),
      VIVPAR_HAB = as.character(round(pob / 3))
    )
}
geo <- tidyr::expand_grid(
  ENTIDAD = "15", NOM_ENT = "México",
  tibble(MUN = c("058", "106"),
         NOM_MUN = c("Nezahualcóyotl", "Toluca")),
  LOC = "0001", AGEB = c("0010", "025A", "0033")
)
totales <- geo |> mutate(NOM_LOC = "Total AGEB urbana", MZA = "000")
manzanas <- geo |>
  tidyr::expand_grid(MZA = sprintf("%03d", 1:6)) |>
  mutate(NOM_LOC = "Localidad ejemplo")
censo <- bind_rows(
  totales |> demograficos(pob = 1400 + seq_len(nrow(totales)) * 350),
  manzanas |> demograficos(pob = 60 + as.integer(manzanas$MZA) * 20)
)

marco_agebs <- construir_marco_ageb(censo)
marco_agebs
marco_manzanas <- construir_marco_manzanas(censo)
head(marco_manzanas, 3)
```

Las llaves son los CVEGEO del marco geoestadístico: 13 caracteres el AGEB
(entidad 2 + municipio 3 + localidad 4 + AGEB 4) y 16 la manzana — empatan
directo con los shapefiles del INEGI para los mapas de campo.

## 2. Etapa I: el plan versionado por AGEB

El marco necesita `estrato` (y opcionalmente un dominio). Sin información
electoral a nivel AGEB, un criterio típico es la región de interés del
cliente; el espejo más simple (sin estratificar, como una PPT estatal) es
un estrato único con `dominio = NULL`:

```{r plan}
marco_agebs <- marco_agebs |>
  mutate(region = nombre_municipio, estrato = region)

plan_ola1 <- planear_muestra_ageb(
  marco_agebs,
  n_total      = 40,     # entrevistas efectivas objetivo
  m_por_ageb   = 10,     # 2 manzanas x 5 viviendas (modelo operativo)
  dominio      = "region",
  potencia     = 0.5,    # raíz-cuadrada entre regiones
  tasa_rechazo = 0.5,    # primera ola sin información: contactos 2x
  semilla      = 2026
)
plan_ola1
```

El plan es el **contrato versionable**: guárdalo ANTES de campo
(`saveRDS(plan_ola1, "salidas/plan_ola1.rds")`). `tasa_rechazo` infla los
`contactos` (viviendas a tocar), nunca el `n_plan`: la sobremuestra es el
seguro de cuota y la no respuesta se corrige después en las capas de
pesos, no sustituyendo en campo.

## 3. Etapa II: manzanas dentro de cada AGEB

```{r manzanas}
listado <- seleccionar_manzanas(
  plan_ola1, marco_manzanas,
  manzanas_por_upm = 2,       # espejo operativo: 2 manzanas por AGEB
  variable_tamano  = "pobtot",
  semilla          = 2026
)
listado |> select(ageb, manzana, pi_manzana, n_plan, contactos)
```

Cada manzana hereda su parte exacta del plan (`repartir_cociente()`): con
`m_por_ageb = 10` y 2 manzanas, 5 efectivas y 10 contactos por manzana. El
listado trae municipio y localidad del marco: es el insumo de campo.

## 4. El puente a las capas de pesos

`encuestar::construir_diseno_capas()` habla "seccional" (`seccion`,
`pi_seccion`, `ln_seccion`). Mientras tanto, el puente renombra:

```{r capas}
plan_capas <- plan_para_capas(plan_ola1)
names(plan_capas)
attr(plan_capas, "unidad_original")
```

En el snapshot de campo la llave del AGEB debe ir en una columna que se
declara en el argumento `seccion` de `construir_diseno_capas()` (p. ej.
`construir_diseno_capas(bd, plan_capas, seccion = "AGEB")`).

## 5. La siguiente ola

El registro de contactos de la ola 1 (protocolo: todo intento se registra)
alimenta la sobremuestra diferenciada de la ola 2. La unidad se aprende
del plan:

```{r ola2}
registro_ola1 <- plan_ola1 |>
  transmute(ageb, contactos = 20,
            efectivas = rep(c(10, 6), length.out = n()))

plan_ola2 <- planear_siguiente_ola(
  marco_agebs, plan_ola1, registro_ola1,
  metodo = "resortear",
  dominio = "region", variable_tamano = "pob18",
  semilla = 2027
)
attr(plan_ola2, "tasa_general")
head(plan_ola2, 3)
```

## El flujo de la CLASE: el insumo de AppAuditoria y encuestar

Lo anterior es el flujo *ligero* (tibbles). El flujo **operativo del
equipo** es el de la clase: la población vive dentro del [Diseño], el
objeto se **exporta** (`diseño.rda` + `shp.rda` + `cuotas.csv` +
`Mapas/`) y ese export es el insumo de AppAuditoria y de `encuestar`
(`tipo_encuesta = "inegi"`). Para AGEB es una sola llamada declarativa,
espejo de `disenar_muestra_ine()`:

```{r clase}
pob <- PoblacionAGEB$new("Ejemplo urbano", censo)
# estrato = región de interés (o constante para el espejo sin estratificar)
pob$marco_muestral <- pob$marco_muestral |> mutate(region = NOM_MUN)

diseno <- disenar_muestra_ageb(
  pob,
  estratos = tibble(estrato = c("Nezahualcóyotl", "Toluca"),
                    entrevistas = c(20, 20)),
  n_0               = 5,      # entrevistas por manzana (Etapa III)
  manzanas_por_ageb = 2,      # Etapa II base
  tasa_rechazo      = 0.5,    # modelo operativo: infla manzanas (2 -> 4)
  modo_rechazo      = "manzanas",
  semilla           = 2026
)
resumen_diseno(diseno)
```

La exportación escribe el insumo completo; con la llave del API de
Google, `mapas = TRUE` imprime en `Insumos/Mapas/` un PNG por AGEB
(polígono del AGEB y manzanas sorteadas, con el subtítulo operativo:
zoom del mapa, manzanas a visitar, contactos —viviendas a levantar— y
entrevistas efectivas planeadas):

```{r exportar, eval = FALSE}
cart <- leer_cartografia_inegi("data-raw", patron = "2025_1_15")
cartografia <- Cartografia$new(
  mun_shp = cart$mun, loc_shp = cart$loc, agebR_shp = cart$agebR,
  agebU_shp = cart$agebU, lpr_shp = cart$lpr, mza_shp = cart$mza
)
diseno$exportar(cartografia, zoom = 16, carpeta = "Insumos",
                mapas = ggmap::has_google_key())
```

El puente al plan versionado sale del MISMO sorteo de la clase (las
`pi_ageb` son el `fpc` del nivel AGEB):

```{r plan-clase}
plan_clase <- attr(diseno, "plan_ageb")   # o derivar_plan_ageb(diseno)
head(plan_clase, 3)
names(plan_para_capas(plan_clase))
```

## Espejo de una nota metodológica tipo Enkoll

Para replicar un diseño "120 AGEBs PPT → 2 manzanas PPT → 5 viviendas
sistemático" (1,200 entrevistas) con el flujo de la clase:

```{r espejo, eval = FALSE}
pob <- PoblacionAGEB$new("Estado de México (urbano)", censo)
pob$marco_muestral <- pob$marco_muestral |>
  mutate(region = "Estado de México")     # sin estratificar, como el espejo

diseno <- disenar_muestra_ageb(
  pob,
  estratos = tibble(estrato = "Estado de México", entrevistas = 1200),
  n_0 = 5, manzanas_por_ageb = 2,
  tasa_rechazo = 0.5, modo_rechazo = "manzanas",   # 120 AGEBs x 4 mza x 5
  semilla = 2026
)
```

La diferencia metodológica que sí conservamos: **sin sustitución en
campo** — la sobremuestra (manzanas infladas y `contactos` del plan) y la
lista negra documentada reemplazan al "AGEB de reemplazo", y la no
respuesta se corrige en las capas de pesos (y con DR-MNAR cuando el
diagnóstico lo pide).
